【裁判字號】    97,上,556
【裁判日期】    981020
【裁判案由】    損害賠償等
【裁判全文】
臺灣高等法院民事判決                   97年度上字第556號
上  訴  人  丁○○
訴訟代理人  吳慶隆律師
被  上訴人  乙○○
            甲○○
            戊○○
共      同
訴訟代理人  徐嶸文律師
複  代理人  劉貹岩律師
上列當事人間請求損害賠償等事件，上訴人對於中華民國97年3
月28日臺灣臺北地方法院96年度訴字第5122號第一審判決提起上
訴，本院於98年10月6日言詞辯論終結，判決如下：
    主      文
上訴駁回。
第二審訴訟費用由上訴人負擔。
    事實及理由
一、上訴人主張：伊於民國（下同）84年1月25日與被上訴人之
    被繼承人林啟光訂立合股協議書（下稱系爭協議），約定共
    同開發坐落臺北縣五股鄉○○○段成子寮小段79-41、79-94
    、79-96、79-97、81-1、81-2、83-1等地號土地（以下合稱
    系爭土地），股權各占50%（下稱系爭合股）。依系爭協議
    約定，系爭合股所購置之土地，應依所占股權比例分別登記
    為伊（或所指定信託登記之人）及林啟光名義，並由林啟光
    擔任系爭合股之總經理，負責行政業務及工務原則之執行。
    伊與林啟光於87年10月2日經彙算結果，以林啟光名義登記
    之坐落臺北縣五股鄉○○○段成子寮小段83-1地號土地（下
    稱系爭83-1地號土地）面積，逾其所占股權63.92坪。另林
    啟光因與伊尚有其他債務糾葛，遂同意將其在系爭合股所占
    之股權讓渡6%予伊（含信託登記予楊榮凱之3%部分），即伊
    之股權為56%。林啟光已於彙算當日作成之彙算表（下稱系
    爭彙算表）簽認，即有將系爭83-1地號土地中63.92坪移轉
    登記予伊之義務。嗣伊發現林啟光侵占系爭合股週轉金新臺
    幣（下同）335萬313元，對林啟光提出刑事告訴，經臺灣板
    橋地方法院檢察署檢察官提起公訴。林啟光已於95年9月3日
    死亡，系爭合股僅剩伊1人而消滅，伊於96年2月8日發函通
    知被上訴人，終止與林啟光間之系爭合股關係，並催告被上
    訴人應於15日內賠償林啟光所侵占系爭合股週轉金335萬313
    元中伊應分配之56%股權部分即187萬6,175元（計算式：3,3
    50,313元×56%＝1,876,175元），及系爭83-1地號土地因林
    啟光持向訴外人張慶安抵押借款遭法院拍賣致無法移轉其中
    63.92坪予伊之損害賠償383萬5,200元（計算式：系爭合股
    原取得系爭土地單價每坪60,000元×63.92坪＝3,835,200元
    ），合計571萬1,375元。被上訴人於96年2月9日收受該催告
    函後，竟不予理會。爰依民法第680條準用第542條、第544
    條及第184條、第179條、第1148條之規定，求為命被上訴人
    於繼承被繼承人林啟光之遺產範圍內，應連帶給付571萬1,3
    75元，及自96年2月25日起至清償日止，按週年利率5%計算
    之利息（上訴人原請求被上訴人應連帶給付571萬1,375元本
    息，經原審判決其敗訴後，提起上訴，並更正聲明如上述〈
    見本院卷第83頁〉），並上訴聲明：(一)原判決廢棄。(二)被上
    訴人於繼承被繼承人林啟光之遺產範圍內，應連帶給付上訴
    人571萬1,375元，及自96年2月25日起至清償日止，按週年
    利率5%計算之利息。(三)願供擔保請准宣告假執行。
二、被上訴人則以：上訴人未能證明系爭協議係屬雙方之合夥契
    約，雙方應係成立無名契約。依系爭83-1地號土地登記謄本
    之記載，林啟光係於83年12月20日因買賣而取得該筆土地7/
    10之權利，早在系爭協議成立（即84年1月25日）之前，可
    見該筆土地非合股財產，且該筆土地係以林啟光之名義登記
    ，已生絕對之效力，林啟光持以為張慶安設定抵押權，自屬
    有權處分。系爭協議並無應依股權比例分別登記予上訴人及
    林啟光名下之約定，上訴人主張林啟光應將逾股權比例登記
    之63.92坪土地移轉登記予上訴人，乃片面說詞。伊否認系
    爭彙算表為真正，且遍觀系爭彙算表全文，亦無林啟光同意
    移轉系爭83-1地號土地63.92坪所有權予上訴人之意思表示
    。縱認系爭83-1地號土地為合股財產，然上訴人未經清算系
    爭合股關係存續期間之損益結果，逕依民法第542條、第544
    條規定求償，乃誤解法律。上訴人主張林啟光侵占系爭合股
    週轉金，所提出之證據多與事實不符，不得依民法第179條
    及第184條規定向伊請求損害賠償等語，資為抗辯。並答辯
    聲明：(一)上訴駁回。(二)願供擔保請准宣告免為假執行。
三、經查上訴人於84年1月25日與林啟光訂立系爭協議，系爭83-
    1地號土地於84年1月27日登記為林啟光所有（權利範圍7/10
     ），林啟光於90年1月5日以該土地為張慶安設定抵押權（
    擔保債權額5,000萬元）。上訴人對林啟光提出刑事背信、
    侵占之告訴，經臺灣板橋地方法院檢察署檢察官提起公訴後
    ，因林啟光於95年9月3日死亡，由臺灣板橋地方法院以95年
    度易字第856號判決公訴不受理。被上訴人已向臺灣臺北地
    方法院聲請限定繼承，經該院以95年度繼字第1431號民事裁
    定准為公示催告等事實，有系爭協議、臺灣板橋地方法院檢
    察署檢察官94年度調偵字第384號起訴書、土地登記謄本、
    臺灣臺北地方法院95年度繼字第1431號裁定及臺灣板橋地方
    法院95年度易字第856號刑事判決等可稽（見臺灣臺北地方
    法院臺北簡易庭96年度北調字第547號卷〈下稱調字卷〉第8
    頁至第13頁、第15頁至第17頁、第55頁至第56頁、本院卷第
    104頁），並為兩造所不爭執，堪信為真正。
四、上訴人主張依上訴人與林啟光彙算之結果，林啟光應移轉登
    記系爭83-1地號土地63.92坪予上訴人，而因林啟光將屬系
    爭合股財產之系爭83-1地號土地持供自己向張慶安借款之擔
    保，並設定抵押權，該土地已遭法院查封拍賣，致林啟光無
    法移轉該63.92坪土地予上訴人，被上訴人應連帶賠償上訴
    人383萬5,200元；另林啟光生前侵占系爭合股週轉金335萬3
    13元，被上訴人應連帶賠償上訴人按56%股權計算之損害187
    萬6,175元等情，則為被上訴人所否認，並以上開情詞置辯
    。經查：
  (一)按稱合夥者，謂二人以上互約出資以經營共同事業之契約，
    民法第667條第1項定有明文。依兩造不爭執之林啟光與上訴
    人所簽訂系爭協議所載，上訴人與林啟光約定共同集資購買
    系爭土地開發，股權各占50%，各項合股事業之執行，均須
    雙方同意，始得由約定之負責人員執行，有系爭協議可參（
    見調字卷第9頁至第13頁）。林啟光與上訴人既協議共同出
    資合股為系爭土地之開發，且系爭協議第8條、第12條、第1
    4條及第15條已分別約定系爭合股之出資比例、損益分擔、
    利益分配、結案後結算等事宜，自屬成立民法第667條第1項
    規定之合夥契約。被上訴人抗辯林啟光與上訴人係成立無名
    契約云云，委無可採。又系爭協議係由上訴人與林啟光所簽
    立，茲林啟光已於95年9月3日死亡，依民法第687條第1款前
    段規定，雖發生退股之效力，且因系爭合股之合股人僅餘上
    訴人1人，致合股關係當然歸於消滅，惟參照民法第682條第
    1項「合夥人於合夥清算前，不得請求合夥財產之分析」之
    精神，上訴人仍應先經清算程序，始得對合股財產為請求，
    其理自明。
  (二)上訴人主張林啟光有移轉系爭83-1地號土地63.92坪予上訴
    人之義務，係以林啟光已於系爭彙算表簽認為依據，惟姑不
    論被上訴人已否認系爭彙算表之真正，而上訴人就此並未為
    舉證；且由該彙算表所載文義「五股鄉○○○段成子寮小段
    83-1地號2,584.56坪，81-2地號905.9875坪，計3,490.5475
    坪，81-1地號462.825坪（雙方各登記1/2），3,490.5475坪
    ÷2＝1,745.2737坪，丁○○1,745.2737坪－已登記1,681.3
    5坪＝不足63.92坪，林啟光1,745.2737坪－已登記1,809.19
    坪＝多登記63.92坪」（見調字卷第14頁），僅堪認上訴人
    與林啟光於合股關係存續中之87年10月2日就合股所購買土
    地為登記面積之計算，並未足以證明林啟光有允諾將多登記
    之63.92坪土地移轉予上訴人之意思表示，上訴人執系爭彙
    算表為請求，已屬無據。再者，觀諸上訴人自陳林啟光因與
    伊尚有其他債務糾葛，遂同意將其在系爭合股所占之股權讓
    渡6%予伊乙情（見調字卷第4頁），與系爭彙算表所載「林
    啟光：五股鄉○○○段成子寮小段全部開發案股權50%，讓
    渡予丁○○3%，讓渡予楊榮凱3%，剩餘44%股權」等文字相
    吻合，亦堪認系爭彙算表非系爭合股當事人即上訴人與林啟
    光就合股財產為清算目的所作。上訴人既未能證明系爭合股
    業經清算，即不得請求林啟光就該63.92坪土地為移轉登記
    。至民法第680條雖規定同法第544條「受任人因處理委任事
    務有過失，或逾越權限之行為所生之損害，對於委任人應負
    賠償責任」之規定，於合夥人之執行合夥事務準用之，惟該
    規定所指之委任人，應係指合夥本身。林啟光雖將系爭83-1
    地號土地持向張慶安抵押借款致遭法院拍賣，惟上訴人僅係
    系爭合股之合股人，其遽援民法第680條準用第542條、第54
    4條及第184條規定，主張被上訴人應連帶賠償林啟光無法移
    轉系爭83-1地號土地63.92坪之損害383萬5,200元，並無足
    取。
  (三)次按當事人主張有利於己之事實者，就其事實有舉證之責任
    ，民事訴訟法第277條前段定有明文。上訴人主張林啟光侵
    占系爭合股週轉金335萬313元，致其受有按56%股權計算之
    損害187萬6,175元，無非以系爭合股出資總計2億3,500萬元
    ，扣除林啟光提出之支出說明2億3,164萬9,687元後，相差
    為335萬313元，因林啟光於臺灣板橋地方法院檢察署94年度
    調偵字第384號刑事案件偵查中，就上開335萬313元之用途
    、如何支付及單據證明，均無法提出證據或為說明，可見該
    335萬313元應係遭林啟光挪作私用，且經臺灣板橋地方法院
    檢察署檢察官對林啟光提起公訴為其論據。惟查，本院經調
    閱林啟光被訴背信等刑事偵查卷宗，林啟光於93年11月4日
    經檢察事務官詢以：「是否還有三百多萬的帳未還？」答稱
    ：「這些錢其實也都用出去，而且在85年8月20日，告訴人
    （指上訴人）也有簽增資明細，可見之前85年7月27日的總
    分類帳是沒有問題的，否則他不可能同意增資」等語（見臺
    灣板橋地方法院檢察署93年度偵緝字第1462號偵查卷第28頁
    ），且林啟光於94年8月19日所遞之陳情書亦否認有侵占之
    舉，並辯稱有為系爭合股代墊款項，及系爭合股嗣後並有增
    資等語（見同上偵查卷第65頁），再參以證人即隱名參與上
    訴人一方10%股權之丙○○證述：「（問：林啟光是否對差
    額三百多萬確認過？）我忘記是否有寫確認單。三百多萬差
    額不只是沒有憑證，也沒有報帳」等語（見本院卷第64頁背
    面至第65頁），可見林啟光於刑事案件已否認有侵占系爭合
    股週轉金，且林啟光就該差額三百多萬元亦未簽具確認單，
    自乏積極證據證明林啟光有侵占系爭合股週轉金335萬313元
    。雖證人丙○○另證述經計算出三百多萬元差額後，林啟光
    之態度係默認等語（見本院卷第67頁），然上訴人並未提出
    積極證據證明林啟光確有侵占系爭合股週轉金335萬313元，
    且因證人丙○○證述其與上訴人有隱名合夥及遠親關係，上
    開對帳事宜係由其所為等語，則其證言偏頗上訴人，在所難
    免，亦難逕憑其上開證言遽認林啟光有默認侵占系爭合股週
    轉金335萬313元。上訴人既未能提出其他積極證據佐證林啟
    光有侵占系爭合股週轉金335萬313元，則上訴人主張被上訴
    人應連帶賠償依伊所占合股股權56%計算之187萬6,175元，
    亦無可採。
  (四)依系爭協議第11條：「行政業務及工務原則由林啟光或其指
    定代理人負責」之約定（見調字卷第11頁），林啟光為系爭
    合股之合股人兼業務執行人，其因執行系爭合股業務而持有
    合股財產或因處理合股業務而持有合股週轉金，非無法律上
    之原因。上訴人依民法第179條不當得利之法律關係為請求
    ，自乏所據。
五、綜上所述，上訴人依繼承之法律關係，請求被上訴人連帶賠
    償林啟光無法移轉系爭83-1地號土地63.92坪之損害，及林
    啟光侵占之系爭合股週轉金，均不應准許。原審所為上訴人
    敗訴之判決，核無不合。上訴論旨指摘原判決不當，求予廢
    棄改判，為無理由，應予駁回。
六、本件事證已臻明確，兩造其餘之攻擊或防禦方法及未經援用
    之證據，經本院斟酌後，認為均不足以影響本判決之結果，
    爰不逐一詳予論駁，併此敘明。
七、據上論結，本件上訴為無理由，依民事訴訟法第449條第1項
    、第78條，判決如主文。
中    華    民    國    98    年    10    月    20    日
                    民事第十四庭
                        審判長法  官  林金村
                              法  官  李慈惠
                              法  官  王麗莉
正本係照原本作成。
如不服本判決，應於收受送達後20日內向本院提出上訴書狀，其
未表明上訴理由者，應於提出上訴後20日內向本院補提理由書狀
（均須按他造當事人之人數附繕本）上訴時應提出委任律師或具
有律師資格之人之委任狀；委任有律師資格者，另應附具律師資
格證書及釋明委任人與受任人有民事訴訟法第466條之1第1項但
書或第2項（詳附註）所定關係之釋明文書影本。
中    華    民    國    98    年    10    月    20    日
                              書記官  余姿慧
附註：
民事訴訟法第466條之1（第1項、第2項）：
對於第二審判決上訴，上訴人應委任律師為訴訟代理人。但上訴
人或其他法定代理人具有律師資格者，不在此限。
上訴人之配偶、三親等內之血親、二親等內之姻親，或上訴人為
法人、中央或地方機關時，其所屬專任人員具有律師資格並經法
院認為適當者，亦得為第三審訴訟代理人。

司法院資訊處製作；財團法人民間司法改革基金會備份。
